【裁判字號】    97,易,192
【裁判日期】    970430
【裁判案由】    詐欺
【裁判全文】
臺灣臺中地方法院刑事判決               97年度易字第192號
公  訴  人  臺灣臺中地方法院檢察署檢察官
被      告  丙○○
選任辯護人  江來盛律師
被      告  丁○○
上列被告因詐欺案件，經檢察官提起公訴（九十六年度偵續一字
第三十五號），本院判決如下：
    主    文
丙○○、丁○○均無罪。
    理    由
一、本件公訴意旨略以：丙○○於民國九十年十月之前，係海鴻
    國際股份有限公司（以下稱海鴻公司）代表人；甲○○係海
    鴻公司之總經理。詎被告丙○○、甲○○與丁○○均明知海
    鴻公司早於八十九年五月二十三日因經營不善而停業，雖於
    九十年四月十日復業，但仍經營不良，公司支票更於九十年
    九月七日，即已列為拒絕往來戶，遑論販售ＰＤＡ計畫，實
    際上已沒有資力可以還債。詎渠等竟共同基於意圖為自己不
    法之所有之犯意，於九十年九月初某日，經由丁○○向不知
    情之乙○佯稱：借錢給海鴻公司購買ＰＤＡ可以獲得穩定之
    借款利息云云，並於九十年九月十日帶乙○參觀海鴻公司，
    介紹其認識丙○○及甲○○，復聲稱丙○○家境富裕，海鴻
    公司絕不會跳票云云。而丙○○等人為取信乙○，並當當場
    交付發票人為海鴻公司、發票日九十年九月十八日，票面金
    額分別為新台幣（下同）六十萬元、四十四萬元，付款人為
    大安商業銀行台中分行（以下稱大安銀行）之支票二紙，作
    為借款之擔保，另外交付發票人為海鴻公司，發票日九十年
    九月三十日，票面金額七萬五千六百元，付款人為大安商業
    銀行台中分行之支票一紙，作為借款之頭期利息，致乙○不
    疑有他，允諾借貸海鴻公司一百萬元，並先後於同年月十一
    日、十二日，以銀行電匯方式，轉帳二筆金額分別為六十萬
    元、四十萬元至大安商業銀行台中分行帳號0000000
    00000號、戶名海鴻公司之帳戶內，丁○○並取得其中
    之十萬元作為報酬，餘者為丙○○、甲○○所花用，嗣乙○
    於同年九月二十日提示上揭面額六十萬元、四十四萬元之支
    票均遭退票，海鴻公司即要求將上開遭退票之支票交還作為
    清償註記，並另行交付發票人為海鴻公司，票號ＡＦ000
    0000號，發票人九十年九月三十日，票面金額一百萬元
    ，付款人為大安銀行之支票一紙，惟乙○嗣於同年月三十日
    ，提示上開支票，仍遭退票，迭經催討無著，始知受騙，因
    認被告丙○○、丁○○均涉犯刑法第三百三十九條第一項之
    詐欺取財罪云云。
二、按犯罪事實應依證據認定之，無證據不得認定犯罪事實；又
    不能證明被告犯罪或其行為不罰者，應諭知無罪之判決，刑
    事訴訟法第一百五十四條第二項、第三百零一條第一項分別
    定有明文。而刑事訴訟法上所謂認定犯罪事實之證據，係指
    足以認定被告確有犯罪行為之積極證據而言，該項證據自須
    適合於被告犯罪事實之認定，始得採為斷罪資料，最高法院
    二十九年上字第三一０五號著有判例。又認定犯罪事實所憑
    之證據，無論係直接證據或間接證據，其為訴訟上之證明，
    須於通常一般之人均不致有所懷疑，而得確信其為真實之程
    度者，始得據為有罪之認定，倘其證明尚未達到此一程度，
    而有合理之懷疑存在，復無其他調查途徑可尋，法院即應為
    無罪之判決，最高法院七十六年台上字第四九八六號著有判
    例。
三、公訴人認被告丙○○、丁○○涉有上開詐欺取財罪嫌，無非
    係以（一）海鴻公司於八十九年五月二十三日業經停業；（
    二）公司支票於九十年九月七日拒絕往來；（三）乙○指訴
    丁○○稱海鴻公司不會跳票，詎伊所持有之海鴻公司開立之
    支票均遭退票，伊出借予海鴻公司之借款至今海鴻公司均未
    償還，且被告所稱欲購買ＰＤＡ之計劃亦未實行等情資為論
    據。
四、訊據被告丙○○、丁○○均堅詞否認有何詐欺取財之犯行，
    被告丁○○辯稱：海鴻公司透過伊向博達公司購買ＰＤＡ，
    因資金不夠，伊乃介紹乙○借錢給海鴻購買ＰＤＡ，由海鴻
    公司直接向乙○洽談借款事宜，伊並未參與，本案ＰＤＡ未
    購成，伊所付給博達公司之訂金亦遭沒收，伊也是受害者等
    語；被告丙○○辯稱：案發時公司並無經營不善之情形，因
    甲○○將購買二百台ＰＤＡ之款項侵吞、挪用，為補支票退
    票款，甲○○透過丁○○找上乙○，向乙○借款，當時均由
    總經理甲○○負責處理，伊並未經手任何金錢，嗣後所借得
    款項亦遭甲○○侵吞，伊無詐取財物之主觀犯意或客觀之行
    為等語。
五、按刑法第三百三十九條第一項詐欺取財罪之成立，必須以詐
    術取得財物為要件，所謂以詐術使人交付，必須被詐欺人因
    其詐術而陷於錯誤，若其所用方法不能認為詐術，亦不致使
    人陷於錯誤，即不構成該罪。再按刑法之詐欺罪，必須行為
    人自始意圖不法所有，以客觀上足以使人陷於錯誤之手段，
    欺矇被害人使為財物之交付或取得財產上之不法利益，始足
    當之。又債務人於債之關係成立後，其有未依約定本旨履行
    者，在社會一般交易經驗上常見之原因非一，舉凡因不可歸
    責於己之事由而不能給付，或因合法主張抗辯而拒絕給付，
    甚至在負債之後始行惡意遲延給付，皆有可能，非可盡予推
    定為自始無意給付之詐欺犯罪一端；而刑事被告依法不負自
    證無罪之義務，若無積極證據足證被告在債之關係發生時，
    自始即具有不法所有之意圖，縱使被告就所負債務，惡意違
    約，不為履行，仍為民事上問題，依刑事訴訟法第一百五十
    四條第二項之規定，尚不得在無具體證據之情況下，僅憑債
    務不履行之單純違反債信狀態，而據以推定被告自始即有詐
    欺取財之犯意。次按之被害人所述被害情形，如無瑕疵可指
    ，而就其他方面調查，又與事實相符，其供述固未始不足據
    為判決之基礎，惟其證據之本身尚有瑕疵，則在瑕疵未究明
    以前，遽採為有罪之根據，仍難謂為適法，最高法院七十年
    台上字第三八一號著有判決足參。
六、經查：
（一）本案告訴人乙○於九十年九月十日聽被告丁○○說海鴻公
      司有計劃購買ＰＤＡ，而有資金需求，乃經由丁○○之介
      紹由海鴻公司之總經理甲○○代表海鴻公司向乙○借款一
      百萬元，時任海鴻公司之負責人即被告丙○○乃於九十年
      九月十一開立面額各為六十萬元、四十四萬元、七萬五千
      六百元之支票由甲○○轉交予乙○供擔保，乙○另要求丁○○在上開支票後背書以為擔保，嗣乙○於九十年九月十
      一日、九月十二日匯款一百萬元予海鴻公司週轉，惟乙○
      於票據屆期後提示未獲付款，業據告訴人乙○以證人之身
      分到庭結證明確，核與共同被告丁○○以證人之身分到庭
      結證情節相符，並經證人甲○○到庭結證明確，且有台北
      銀行入戶電匯回條、台灣土地銀行入戶電匯申請書各一紙
      及支票影本及退票理由單各三紙附卷可憑，是以本案告訴
      人乙○匯款予海鴻公司之一百萬元係海鴻公司向乙○之借
      款，其中七萬五千六百元為九十年九月十一、十二日至九
      十年九月三十日間之利息，並非投資款及投資利潤，先予
      敘明。
（二）海鴻公司於八十九年五月二十三日停業，於九十年四月十
      日經經濟部核准復業，於海鴻公司申請復業之時，其信用
      並無瑕疵（無退票、註銷記錄），故被告丙○○始得以公
      司之名義於九十年五月三日向銀行申請支票存款帳戶，有
      大安商業銀行支票存款開戶申請書一紙附卷可憑（見九十
      四年交查字第七十二號），另海鴻公司於九十年十月十二
      日始經列為拒絕往來戶，有台灣票據交換所台中市分所九
      十四年八月十七日台票中字第０七一二號函及所附退票資
      料清單一份在卷可憑，公訴意旨略稱海鴻公司因經營不善
      而停業，並於九十年九月七日列為拒絕往來戶云云，即乏
      依據。
（三）緣案外人甲○○與戊○○於海鴻公司復業前之九十年三月
      二十六日以荃通公司之名義與崇雅公司簽立電腦買賣合約
      書，九十二年八月二十七日海鴻公司與崇雅公司協商將未
      交付之一百六十九台電腦另以ＰＤＡ六百二十六台抵充，
      業據證人戊○○於本院結證明確，並有台灣台北地方法院
      檢察署九十一年偵字第一五三二二號不起訴處分書一紙附
      卷可憑，且告訴人與甲○○、被告丙○○、丁○○並曾共
      同至博達公司之ＰＤＡ廠參觀，業據證人乙○到庭結證明
      確，則海鴻公司於九十年八、九月間確實有購買ＰＤＡ之
      需求與計劃，是以被告丁○○辯稱伊知道海鴻公司有購買
      ＰＤＡ之打算，但資金不足始介紹乙○借款予海鴻公司等
      語，可以採信。而被告丁○○在上開海鴻公司之支票上背
      書，係應乙○之要求，業據證人乙○到庭結證明確，尚難
      以其誤判海鴻公司將會兌現支票即認被告丁○○有何不法
      所有之意圖。再查被告丁○○確實於上開借款到位後取得
      海鴻公司交付之十萬元，惟該十萬元係海鴻公司支付丁○○購買ＰＤＡ之訂金，業據證人甲○○到庭結證稱海鴻公
      司有向丁○○購買電腦零件等物，丁○○才會介紹乙○借
      款給海鴻公司，以便海鴻公司可以向丁○○購買ＰＤＡ或
      ＤＶＤＰＬＡＹＥＲ等語明確，況乙○係信任被告丁○○
      始同意借款給海鴻公司，業據證人乙○於偵審中結證明確
      ，被告丁○○倘欲詐取乙○之財物，直接向乙○借款即可
      ，何必為了取得區區十萬元之代價而去擔保面額高達一百
      多萬元之支票債務。公訴人僅以被告丁○○取得海鴻公司
      所交付之十萬元及被告丁○○在上開支票上背書之行為即
      認定被告丁○○意圖不法所有之意圖，尚嫌速斷。
（四）被告丙○○於九十年九月間固然為海鴻公司之負責人，惟
      實際執行業務者係甲○○，本件借款之細節係甲○○與告
      訴人乙○直接洽談，被告丙○○僅有開票保證借款債務而
      已，業據證人乙○到庭結證明確，核與甲○○結證之借款
      情節相符，是以被告丙○○辯稱伊沒有對告訴人乙○施用
      任何詐術等語可以採信。
（五）告訴人匯款予海鴻公司之一百萬元係由甲○○支用，業據
      證人甲○○到庭結證明確（見本院九十七年四月十六日審
      理卷第十頁，證人甲○○證稱伊將錢用於購買零組件材料
      、五八六電腦零件個人電腦等語），被告丙○○既無法知
      悉甲○○如何支用上開借款，自不得以甲○○事後未依原
      計劃購買ＰＤＡ即認定被告丙○○事前即知悉甲○○不會
      拿錢購買ＰＤＡ履約，況甲○○曾簽立切結書予被告丙○○，並於台灣台中地方法院檢察署檢察官偵查時（台灣台
      中地方法院檢察署九十二年度偵緝字第三二七號甲○○偽
      造有價證券一案）自承伊私下挪用海鴻公司之資產，有本
      院九十三年度訴字第六五七號判決一份在卷可憑，並經證
      人戊○○到庭結證稱：「甲○○換了很多會計，我就質疑
      他」、「後來是因為甲○○跟丙○○有些衝突，後來丙○○跟我反應，有公司的票被甲○○私下開出去」、「丙○○有表示甲○○沒有經過他的同意（指開公司票之事），
      丙○○不同意」等語屬實。又海鴻公司於向乙○借款之前
      營運順利，業據證人戊○○到庭結證稱：「還算順順的」
      （此為證人回答審判長問：甲○○表示要向博達公司購買
      ＰＤＡ時，海鴻公司財務狀況如何？之問題）。而被告丙○○曾於九十年九月二十四日（乙○借款予海鴻公司之後
      ）匯款至被告丙○○九信甲存帳戶內，由甲○○兌現，亦
      有丙○○台中市第九信用合作社西屯分社0000000
      0000000號帳戶存摺一紙附卷可憑（此帳戶經本院
      九十三年訴字第六五七號判決認定為甲○○可以經由戊○○取得該帳戶之印鑑章，事後再向丙○○報告），顯見被
      告丙○○於海鴻公向乙○借款之時因海鴻公司營運尚無異
      狀，被告丙○○對於甲○○有挪用海鴻公司資金之情形亦
      無所悉，則被告丙○○辯稱：海鴻公司全部由伊出資，伊
      資金沒有問題，但是甲○○私下挪用海鴻公司之金錢，造
      成海鴻公司後來無法支付應付予乙○之本金、利息等語可
      以採信。
  此外復查無其他積極證據足以證明被告丁○○、丙○○有何不
  法所有之意圖，或有對乙○施用任何詐術，揆諸上開說明意旨
  ，被告二人罪證應屬不足，依法均應為無罪之諭知。
據上論斷，應依刑事訴訟法第三百零一條第一項前段，判決如主
文。
本案經檢察官己○○到庭執行職務。
中    華    民    國    97    年    4     月    30    日
                  刑事第七庭    審判長法官  陳如玲
                                法      官  高文崇
                                法      官  張清洲
上正本證明與原本無異。
如不服本判決，應於收受送達後10日內向本院提出上訴書狀（應
敘述具體理由並附繕本）。
上訴書狀如未敘述理由，應於上訴期間屆滿後20日內補提理由書
於本院。
                                書記官  童淑芬
中    華    民    國    97    年    4     月    30    日


司法院資訊處製作；財團法人民間司法改革基金會備份。
